臺灣臺北地方法院刑事判決                          九十一年度自字第二二九號
    自  訴  人  甲○○
    被      告  乙○○
    選任辯護人  王如玄
                謝幸伶
右列被告因加重誹謗等案件，經自訴人等提起自訴，本院判決如左：
    主  文
乙○○無罪。
    理  由
一、自訴意旨略以：被告乙○○係自訴人甲○○之長女，但被告不念養育之恩及父女
    之情，竟以ＭＩＬＯＫＯ為筆名，撰寫「找不到我的朋友」一書，並予出版、大
    量發行，陳售於坊間書肆、四處流傳。該書內容，諸多虛構不實，且對自訴人極
    盡詆譭之能事，傷害自訴人之人格、名譽至鉅。書中如附件所示「我不是白雪公
    主」一篇所載：「父親開始他有生以來的最大與最後的外遇  生了兩個兒子  他
    以為可以兩個太太一三五、二四六」等語，描述自訴人大小外遇不斷，而「一生
    為錢奔波的媽媽  這次學乖了  以死相逼，在朋友的見證下分財產為二‧‧‧看
    不下去的我們  各自在外國開始我們的人生  從那時起  大概父親已離我很遠很
    遠  我沒有感覺應有的羞恥和難過  因為我從未有過父親可以依賴」等語，將自
    訴人描寫得不如一條狗尤甚。事經友人購閱該書後，將事情告知自訴人，自訴人
    聞言由書肆購閱該書後，心痛如絞、悲憤不已。被告以諸多不實之事，誹謗自訴
    人，對自訴人傷害殊深，自訴人無法忍受被告無情之攻訐，不甘沈默以對，幾經
    思量含淚提起自訴，因認被告所為涉犯刑法第三百零九條第一項公然侮辱罪嫌及
    刑法第三百十條第二項加重誹謗罪嫌云云。
二、按犯罪事實應依證據認定之，無證據不得推定其犯罪事實。不能證明被告犯罪者
    ，應諭知無罪之判決，刑事訴訟法第一百五十四條、第三百零一條第一項分別定
    有明文。事實之認定應憑證據，如未能發現相當證據，或證據不足以證明，自不
    能以推測或擬制之方法，為裁判基礎（最高法院四十年台上字第八六號判例參照
    ）。再者告訴人之告訴，本以使被告受刑事訴追為目的，故其陳述是否與事實相
    符，自應調查其他證據，以資審認，苟其所為攻擊之詞，尚有瑕疵，則在此瑕疵
    未予究明以前，即不能遽採為斷罪之基礎，此理於自訴人亦同（最高法院六十九
    年臺上字第一五三一號判例參照）。另按認定犯罪事實，所憑之證據，雖不以直
    接證據為限，間接證據亦包括在內，然無論直接或間接證據，其為訴訟上之證明
    ，須於通常一般之人均不致於有所懷疑，而得確信其為真實之程度者，始得據之
    為有罪之認定，倘其證明尚未達到此一程度，而有合理性懷疑之存在時，即無從
    為有罪之認定，此亦有最高法院七十六年台上字第四九八六號判例可資參照。
三、本件自訴人指訴被告涉犯前開公然侮辱及加重誹謗罪嫌，除其個人片面指訴外，
    無非係以卷附「找不到我的朋友」一書為其論據。訊據被告坦承自訴人所提卷附
    「找不到我的朋友」一書，確係其以筆名ＭＩＬＯＫＯ撰述出版之著作；惟堅決
    否認有何侮辱或誹謗自訴人之犯意，辯稱：伊與自訴人為父女關係，自小自訴人
    常故意對伊找碴，並未善待伊，二十歲以前，伊每日要擔心父母親是否吵架，並
    沒有自我思考之能力，遠赴美加之後，因自訴人不在身邊，才感覺有自由空氣可
    以思考未來，「找不到我的朋友」一書實際上等於伊十年來的成長記錄，一九九
    六年自國外大學畢業回來後，自訴人與伊母親及外遇對象協商所謂「一三五、二
    四六」之生活方式，自訴人甚至表示不歡迎伊回國後同住一起，母親乃要伊住在
    隔壁之法拍屋，自訴人對伊而言是情感上的虐待，回國前伊還因之在美國接受心
    理治療及心裡分析長達八個月之久，在「我不是白雪公主」一文，所描述的是伊
    童年不愉快的經驗，對伊而言，如果成年後還不能說出感受，等於還無法脫離童
    年的噩夢，事實上伊既不想與自訴人有所接觸，寧願選擇忘記，也不願挑釁自訴
    人，撰寫該書並非要詆譭任何人，因為記錄自己太痛太苦，所以選擇以ＭＩＬＯ
    ＫＯ為作者，感覺上與自己有些距離，心理才沒有那麼痛，將來也才知道要怎麼
    走下去，伊並無毀謗自訴人之故意等語。
四、按依刑事訴訟法第三百二十條第二項之規定，自訴狀僅應記載被告之姓名年籍等
    人別資料暨犯罪事實及證據，並無須記載所犯法條，故自訴之事實範圍，係以自
    訴狀所載事實為準，與所犯法條之記載無關，縱有其記載，亦僅供法院審判之參
    考，並不足以拘束法院之獨立認事用法（最高法院八十七年度台上字第三二九八
    號裁判要旨參照）。查刑法公然侮辱與誹謗二罪固均在侵害對方之人格、名譽等
    個人法益，然誹謗罪所指摘傳述者為具體足以損及他人名譽之事實，公然侮辱則
    係指未指定具體之事實為抽象之謾罵，倘被告並非抽象謾罵，係有具體事實之指
    摘與傳述，應屬誹謗罪之評價範疇。本件自訴人指訴被告涉嫌在「找不到我的朋
    友」一書中虛構不實，對其詆譭之內容，莫非係指被告藉由描述自訴人與其母親
    及家人間之生活，描述自訴人在其童年生活中總在製造麻煩後，要其母親出面解
    決，向外舉債以渡難關，且自訴人外遇後與其母親及外遇對象協議所謂「一三五
    、二四六」之生活模式，直到遠赴美加後始感覺有自由之空間，均已具體指明其
    家人因自訴人不負責行為感覺苦痛及自幼未獲父愛之生活感受，並非單純抽象之
    敘述，顯非「公然侮辱」之評價範疇，自訴人認被告撰寫著作之行為，同時為加
    重誹謗及公然侮辱之評價對象，雖有誤會，然僅具供本院審判參考之性質，本院
    尚不受自訴狀所記載法條之拘束，核先敘明。
五、第按言論自由乃憲法所保障之基本權利，任何人或國家均不應任意加以侵害，惟
    為維護個人隱私權，使不受不合理之侵害，且為避免妨害他人名譽、信用，刑法
    妨害名譽及信用罪章乃定有侮辱、誹謗、損害信用之處罰，目的在於賦予言論自
    由以合理之約束及規範。刑法誹謗罪之成立，除行為人在客觀上有指摘或傳述足
    以毀損他人名譽之事實外，尚須主觀上有毀損他人名譽之故意，方具構成要件該
    當性，而行為人是否具有主觀構成要件之故意，尚須依當時具體情況客觀判斷之
    。立法者為免爭論，於一般誹謗罪之情形，以刑法第三百十一條明定阻卻構成要
    件事由，只要行為人之行為係以善意發表言論而客觀上符合該條所規定之要件者
    ，縱足以造成毀損他人名譽之結果，亦不該當於誹謗罪之構成要件，探求此規定
    之意涵，亦可知立法者意欲尋求名譽保護及言論自由間之折衷。因此，名譽之保
    護並非無所限制，否則倘任憑鉗束言論，適足為社會一般多數人之害，亦阻礙整
    體人類社會之進步及公共利益之推展。而證據法則上，倘無證據足證行為人係出
    於惡意所為，即應推定其係以善意為之，此即所謂真正惡意原則（actualmalice
    之主要意涵。職此，本件被告是否確有誹謗之事實，端視其是否有誹謗之故意及
    所描述是否屬實而定。倘無證據證明被告有誹謗自訴人之故意，或有相當證據足
    徵被告所述屬實或有相當理由確信所述屬實，而難謂具有真正惡意，除有具體反
    證外自應推定係出於善意為之。
六、經查：
（一）被告在上開「我不是白雪公主」一文中，對自訴人造成其童年生活諸多不愉快
      經驗之描述，雖經自訴人迭於本院審理中當庭否認，表示其並未罵過或打過被
      告，甚且還將位於台北市○○路七十一巷十五號一樓之房地過戶登記至被告名
      下；惟查，自訴人與其前妻即被告之母張瑛桂（原名張貴美）結婚後，七十九
      年間因自訴人外遇，張瑛桂以自殺相逼而雙方協議離婚，離婚後約一個多月，
      在其岳丈及連襟協調下，與張瑛桂再度結婚，然其後仍因故二次離婚一節，業
      據自訴人於本院審理中自承不諱（見本院九十一年四月二十二日審判筆錄），
      且有卷附離婚協議書影本所載：「立離婚協議書人甲○○（下稱男方）張貴美
      （下稱女方），茲因意見不合，難以繼續婚姻關係，雙方同意離婚，特訂立條
      件如左：一、‧‧。二、左列財產歸女方所有：‧‧‧。三、左列財產歸男方
      所有：‧‧‧」等語可稽。足認被告在「我不是白雪公主」一文中所描述「‧
      ‧一生為錢奔波的媽媽  這次學乖了  以死相逼  在朋友的見證下分財產為二
      她先辦妥離婚‧‧」等內容確與事實相符。而該文中所指：「有記憶以來  母
      親常常坐在床沿哭泣  抗拒著打電話回娘家和和朋友借錢  父親不見蹤影  永
      遠是製造麻煩後留下麻煩在家裡陪伴著媽媽和我們  據說有一次  銀行三點半
      要到之前  媽媽帶著我和妹妹在路上躊躇徘徊  終於媽媽走進路邊一家豆漿店
      跟不認識的老闆借錢  解決了那次的退票危機」等關於其母親與自訴人間對債
      務處理之描述一節，亦經證人即被告之母張瑛桂於本院審理中證稱：「（問：
      有沒有常常在床沿哭泣？）有，十五年來每個月都有二次的軋票日，自訴人都
      強迫我要回娘家或向朋友借錢，所以這樣我被看不起，因此很抗拒打電話借錢
      ，因此在票據到期日當天我都從中午開始哭哭到三點，沒辦法我才打電話回去
      借錢。（問：是否有一次快要三點半時你帶大、小女兒在路上徘徊，最後進入
      豆漿店向不認識的老闆借錢？）是，豆漿店老闆看我帶這大、小女兒很可憐就
      借我錢」等語屬實（見本院九十一年四月二十二日審判筆錄），且有情節互核
      一致之證人即自訴人二女兒林子筠在本院證稱：「（問：你媽媽有沒有常向親
      戚朋友借錢？）小時候常常有。（問：你媽媽有沒有常為跑三點半哭？）有」
      等語之證詞足憑（見本院九十一年四月二十二日審判筆錄）。
（二）次查，被告因自小一眼罹患先天性白內障，而不受自訴人喜愛，童年生活總在
      擔心自訴人與其母間有無爭吵中渡過一情，亦經證人張瑛桂證稱：「（問：你
      前夫對你大女兒如何？）我女兒自出生時就有一眼先天白內障，造成斜視，我
      前夫不喜歡她，一看到她就罵，嫌東嫌西，我大女兒放學回來都很擔心我與前
      夫有沒有吵架打架，我大女兒很小就想當男生保護我」等語（見本院九十一年
      四月二十二日審判筆錄）綦詳。參以證人林子筠所述：「（問：是否閱讀過妳
      姐姐所寫『找不到我的朋友』一書，你之見聞及體認是否認為妳姐姐在書中關
      於你父親的描述有不實之處？）沒有。從小只有我母親、我姐姐在的時候，氣
      氛就很和諧，只要我爸爸與我姐姐同時在的時候我就會很緊張，我也可以感覺
      到他們也感到緊張，我感覺我姐姐很害怕與我父親相處」、「（問：你父親對
      你姐姐的態度如何？）與我比較起來是比較嚴厲，我知道我父親比較疼我」等
      語（見本院九十一年四月二十二日審判筆錄），益堪證明被告在書中所描述其
      對父親即自訴人之感受，確屬其童年生活渴望父愛及家庭保護，卻屢遭挫折下
      真實情感之抒發，既未虛構、杜撰情節，所述亦無超越其內心真實感想之情事
      ，堪認係人類發自本能之自然感受，應屬人類基本人權保障之範疇。此正如自
      訴人一再表示絕無書中所述難以令家人「依賴」之行徑，客觀現實上雖無法獲
      得被告及其前妻張瑛桂等人之認同，然仍不失為自訴人對其個人生活信仰之主
      觀感受，均屬人類內心喜怒哀樂之自然表現，斷不得因被告與自訴人對彼此之
      感受與體認互有差異，或自訴人因之內心深受打擊，遂指被告對其童年生活之
      描述顯有毀謗自訴人之情事。
（三）第查，被告所述自訴人婚後外遇之情節，均係聽聞自其母親張瑛桂之親口敘述
      一情，為證人張瑛桂於本院證述甚明，且為自訴人所不爭執。此等情節觀諸證
      人張瑛桂於本院證稱：自訴人外遇不斷，第一次婚後與打字行小姐懷有小孩，
      參加獅子會期間亦與秘書有染，其本人亦因自訴人在外行為而被傳染性病等語
      綦詳（見本院九十一年四月二十二日審判筆錄），且為證人林子筠於本院審理
      中證稱其母瑛桂上開證詞全部屬實（見本院九十一年四月二十二日審判筆錄）
      ，灼然甚明。足信「我不是白雪公主」文中所稱：「父親開始他有生以來的最
      大與最後的外遇  生了兩個兒子  他以為可以兩個太太一三五、二四六」一語
      ，亦非被告個人編造虛設杜撰之詞，益徵被告確有相當理由信其所撰述此部分
      之情節為真，而非無的放矢。要不得僅因被告深信自訴人屢有外遇而生有二位
      非婚生兒子，而對其父母間不甚平等之生活關係稍加闡述，遽認被告有誹謗自
      訴人之真正惡意。
（四）況查，被告既未在「找不到我的朋友」一書中，披露任何家人之真實姓名，甚
      連著者姓名都選擇實際上不存在之虛構人物「ＭＩＬＯＫＯ」作為筆名，有卷
      附「找不到我的朋友」一書可憑。自訴人或其甚為親密之友人雖或得以自該書
      所述家中成員互動、生活情節與著者之學經歷簡介、出版社等內容，判斷作者
      之父為自訴人，然則以此等甚為簡略且語焉不詳之介紹，一般讀者絕無知悉書
      中所指難以依賴之父親為自訴人之可能。衡情被告如有毀謗自訴人之真正惡意
      ，豈有不直接披露自己或自訴人之真實資料，令所有認識或不認識自訴人之讀
      者輕易可知之理，被告辯稱其主觀上無毀謗故意，經核應非子虛。
七、末按我國司法院大法官會議於八十九年七月七日作成釋字第五百零九號解釋文，
    明確揭櫫：「言論自由為人民之基本權利，憲法第十一條定有明文，國家應給予
    最大限度之維護，俾其實現自我、溝通意見追求真理及監督各種政治或社會活動
    之功能得以發揮。惟為兼顧對個人名譽、隱私及公共利益之保護，法律尚非不得
    對言論自由依其傳播方式為合理之限制。刑法第三百十條第一項及第二項誹謗罪
    即係保護個人法益而設，為防止妨礙他人之自由權利所必要，符合憲法第二十三
    條規定之意旨。至刑法同條第三項前段以對誹謗之事，能證明其真實者不罰，係
    針對言論內容與事實相符之保障，並藉以限定刑罰權之範圍，非謂指摘或傳述誹
    謗事項之行為，必須自行證明其言論內容確屬真實，始能免於刑責。惟行為雖不
    能證明言論為真實，但依其提出證據資料，認為行為人有相當理由確信其為真實
    者，即不能以誹謗罪之刑責相繩，亦不得以此項規定而免除檢察官或自訴人於訴
    訟程序中，依法應負行為人故意毀損他人名譽之舉證責任，或法院發現其為真實
    之義務」等意旨，自訴人於訴訟程序中，依法應負行為人「故意」誹謗之舉證責
    任。基於權衡公共利益與個人名譽、經濟信用保障，避免人民因恐於統治者施以
    刑罰箝制，或動輒以私權保護為由，極度限縮人民言論自由基本權利之保障，行
    為人是否構成刑法上誹謗罪，必合於誹謗罪之構成要件，且有「積極證據」足徵
    係出於「惡意」傳述、指摘，始得以該罪相繩。倘基於善意，為自辯及保護合法
    利益，與多數人之公共利益有關，而發表言論、文字者，即不得以刑責相繩。綜
    上，本件既有上開諸多證據足認被告確有相當理由信所述情節為真，且足認其非
    出於真正惡意為之，自不得僅因自訴人因認被告不念父女之情，驟認被告故意侵
    害其人格法益。此外，自訴人既未能舉證被告確有誹謗之犯行及故意，本院復查
    無其他積極證據，足信被告確有自訴人所指誹謗之情事，自不得僅憑有利害關係
    之自訴人指訴率以刑責相責，不能證明被告犯罪，依法應為被告無罪之諭知。
據上論斷，應依刑事訴訟法第三百四十三條、第三百零一條第一項，判決如主文。
中      華      民      國      九十一      年      五      月    六    日
                                      臺灣臺北地方法院刑事第六庭
                                          法  官  吳  秋  宏
右正本證明與原本無異。
如不服本判決，應於判決送達後十日內，向本院提出上訴狀。
                                          書記官  林  碧  華
中      華      民      國      九十一     年      五     月     八    日
 1.裁判字號： 86年度台上字第6920號
     要    旨： 刑法第三百十條誹謗罪之成立，必須意圖散布於眾，而指摘或傳述
                損他人名譽之具體事實，尚僅抽象的公然為謾罵或嘲弄，並未指摘
                實，則屬刑法第三百零九條第一項公然侮辱罪範疇。
 7.裁判字號： 78年度上易字第6358號
     要    旨： 查法院公開審判之法庭，為不特定人或多數人得以在場旁聽，自屬
                定人或多數人得以共見共聞之狀況，被告在公開法庭，以「專做司
                」一抽象之事實辱罵郭蛂A核其所為係犯刑法第三百零九條第一項?
                侮辱罪，自訴人指被告所為係犯同法第三百十條第一項之誹謗罪，
                法公然侮辱與誹謗二罪固均在侵害對方名譽，惟誹謗罪所指摘傳述
                體足以損及他人名譽之事實，而公然侮辱則係指未指定具體之事實
                之謾罵，查被告僅謾罵自訴人「專做司法黃牛」，並未指有具體之
                應屬公然侮辱。據上論斷，應依刑事訴訟法第三百六十八條判決如
5.裁判字號： 87年度台上字第3298號
     要    旨： 一  依刑事訴訟法第三百二十條第二項之規定，自訴狀僅應記載被
                    名年籍等人別資料暨犯罪事實及證據，並無須記載所犯法條，
                    之事實範圍，係以自訴狀所載事實為準，與所犯法條之記載無
                    有其記載，亦僅供法院審判之參考，並不足以拘束法院之獨立
                    法。
